【裁判字號】    90,上易,2424
【裁判日期】    900912
【裁判案由】    詐欺
【裁判全文】
臺灣高等法院臺中分院刑事判決                    九十年度上易字第二四二四號
    上  訴  人  臺灣南投地方法院檢察署檢察官
    被      告  丙○○
右列上訴人因被告詐欺案件，不服台灣南投地方法院中華民國九十年九月十二日第一
審判決（民國九十年度易字第四０七號；起訴案號：臺灣南投地方法院檢察署九十年
度偵字第一九九六號），提起上訴，本院判決如左：
    主  文
上訴駁回。
    理  由
一、本案經本院審理結果，認第一審判決被告無罪並無不當，應予維持，並引用第一
    審判決書記載之理由（如附件）。
二、檢察官上訴意旨略以：被告於原審庭訊時供稱：其支付新台幣（下同）二十三萬
    一千餘元予告訴人云云，事實上，被告支付該款是當時被告要求工班來施工，所
    以其要求工資另列而暫由告訴人代收，再將工資金額轉予工班賴志誠取走，所以
    被告實際支付材料的訂金為一萬一千二百八十元，工資款與材料款分屬二事毫不
    相干，焉能混為一談？又被告於民國（下同）八十八年九月二十一日後第三天才
    開始經營（承造）日式鋼構別墅，以在八十九年七月份才向告訴人叫貨，這和九
    二一震災無關，目前景氣並非很好，企業財務吃緊時有所聞，雖如此被告也不能
    以此為藉口，叫了貨卻不付款視為理所當然。被告於九十年一月份起至今皆未支
    付其購買建材之款項，足見被告詐欺意圖明確，非僅是財務糾紛等語。經查，觀
    之被告與告訴人簽具之訂貨合約書上記載「茲由甲方（指被告）向乙方（指告訴
    人）訂購梁振源新建房屋工程建材及工資乙批，雙方同意訂立合約如左．．．」
    等語，並有「專案報價單（工資）」之附件，可見被告與告訴人所訂立之契約係
    包括建屋之材料費及工資二者，被告給付予告訴人之款項，乃包含材料與工資，
    非如告訴人所稱工資另列，告訴人僅轉交與施工者而已。又被告於本院調查時供
    述其償債能力轉差之原因：「我們公司經營十幾年，地震前，蓋傳統的房子，九
    二一地震後，改蓋日式鋼構的房子，我們公司蓋房屋賠錢，因九二一地震，客戶
    付款的能力較差，所以收款比較少，客戶都是向銀行貸款，貸款也有困難。在災
    區，要等銀行撥款，我們都如期完工，但還有些尾款二百多萬沒有回收。」等語
    （見本院卷第二十八頁），核與中部地區歷經九二一大地震之後之社會經濟情形
    符合，被告並無蓄意詐欺告訴人之犯意，自不能以被告之因償債能力轉差而有部
    分價款未給付即遽認其有詐欺犯行。原判決以查無確切證據足以證明被告有詐欺
    犯行，被告犯行係屬不能證明，依刑事訴訟法第三百零一條第一項諭知被告無罪
    ，核無不當，檢察官上訴復未能有更積極證據可資證明被告有何詐欺行為，其上
    訴為無理由，應予駁回。
三、被告經合法傳喚，無正當理由未於審理期日到庭，爰不待其陳述逕行判決。
據上論斷，應依刑事訴訟法第三百七十一條、第三百六十八條、第三百七十三條，判
決如主文。
本案經檢察官乙○○到庭執行職務。
中      華      民      國      九十一     年     一      月    三十    日
                                臺灣高等法院臺中分院刑事第七庭
                                      審判長法  官  林  榮  龍
                                            法  官  黃  日  隆
                                            法  官  江  錫  麟
右正本證明與原本無異。
不得上訴。
                                            書記官  謝  雅  惠
中華      民      國      九十一     年     一      月   三十一   日
                                                                        Ｒ
附件：
臺灣南投地方法院刑事判決                            九十年度易字第四七號
    公  訴  人  臺灣南投地方法院檢察署檢察官
    被      告  丙○○  男五十一歲（民國○○○年○月○○日生）
                        住南投縣南投市漳興里興和巷四七弄二號
                        身分證統一編號：Ｍ一四八四九號
右列被告因詐欺案件，經檢察官提起公訴（九十年度偵字第一九九六號），本院判決
如左：
    主  文
丙○○無罪。
    理  由
一、公訴意旨略以：被告丙○○係力豐營造股份有限公司（以下簡稱力豐公司）之負
    責人，明知其財務已陷於無支付之能力，竟意圖為自己不法之所有，並基於概括
    之犯意，在民國八十九年（起訴書誤載為八十七年）七月二十六日起至八十九年
    八月十九日止，向告訴人一澤貿易有限公司（以下簡稱一澤公司、代表人甲○○
    ）購買建材一批，致該公司代表人甲○○不疑有詐，連續三次送貨予丙○○，貨
    款總價新台幣（下同）四十六萬七千一百零三元，詎丙○○詐欺得逞後，乃簽發
    發票人力豐公司、帳號０一九二０五號、票號：ＡＵ0000000、0000
    000、0000000號、付款人台灣中小企業銀行南投分行之支票三紙，以
    為搪塞。嗣上開支票屆期均因存款不足而不獲付款，並於支票到期日之翌日即遭
    公告拒絕往來後，甲○○至此始知受騙，且迄今丙○○仍然拒絕償還上開貨款，
    因認被告丙○○涉犯詐欺罪嫌。
二、公訴人認被告涉犯詐欺罪嫌，係以下列證據及推論為其根據：
（一）告訴人之代理人連焌安在偵查中指訴綦詳。
（二）復有出貨明細表一紙、支票及其退票理由單影本各三紙及台灣中小企業銀行南
      投分行九十年五月十日九０南投字第一０一三號函暨函附交易明細表等附卷足
      憑。
（三）另參以被告於首次與告訴人交易時，明知其上開支票帳號內已無任何支付系爭
      貨款之存款，竟簽發屆期顯無兌現可能之支票，用以取信告訴人，騙得告訴人
      售出前開建材，足證被告於買受之初，即已心存詐欺之犯意甚明。
三、按犯罪事實應依證據認定之，無證據不得進定其犯罪事實，刑事訴訟法第一百五
    十四條定有明文。又刑法第三百三十九條第一項詐欺取財罪之成立，係以意圖為
    自己或第三人不法之所有，以詐術使人將本人之物交付為要件，所謂以詐術使人
    交付，必須被詐欺人因其詐術而陷於錯誤，若其所用方法，不能認為詐術，亦不
    致使人陷於錯誤，即不構成該罪（最高法院四十六年台上字第二六０號判例可資
    參照）。換言之，該罪必須行為人自始基於不法所有之意圖，以詐術使人交付財
    物，始能構成。
四、訊據被告丙○○固坦承有向告訴人一澤公司購買建材等情不諱，惟堅詞否認有詐
    欺犯行，辯稱：伊並未詐欺，與告訴人為交易時財務狀況尚稱良好，係因地震後
    建築執照申請壅塞，取得不易，待建築完成後，業主向銀行所申請之建屋貸款，
    銀行又以須待使用執照取得、辦妥保存登記及設定抵押後始願放款，期間過長，
    致使伊公司之資金調度困難，始於八十九年十一月十日被列為拒絕往來戶，就該
    筆建材交易，其等亦已還款達二十九萬元，確因週轉不靈而非故意拒不付款等語
    。經查：
（一）被告與告訴人該次建材交易連工帶料之總價為七十一萬餘元，雙方簽約時，被
      告已給付一萬一千餘元之定金，嗣告訴人一澤公司在八十九年八月下旬向被告
      請款，被告即於同年九月八日開票給告訴人，一共給付二十三萬一千餘元，到
      期日為九月二十日，並已兌現。告訴人復於同年九月初向被告請款四十餘萬，
      被告則開二張支票付款，其中一張票號0000000號，金額二十二萬一千
      三百多元，到期日為同年十月五日；另一張票號0000000號，金額二十
      四萬六千元，到期日則為十一月九日。上開金額二十二萬元之支票於同年十月
      五日因存款不足，告訴人持以向被告之妻即案外人林美鈴換成票號00000
      00號，金額十萬元，到期日十月十六日以及票號0000000號，金額十
      二萬一千多元，到期日為十二月三十一日二張支票，嗣十月十六日的票又到期
      時，案外人林美鈴則拿出五萬元給告訴人以為支付等情，業據證人即力豐公司
      之會計黃燎讈於本院調查時證述綦詳（參見本院九十年七月十三日訊問筆錄）
      ，復有請款傳票及估驗計價單各一份在卷可憑，告訴人對此亦不否認，堪信為
      真實。自上開交易及兌款過程以觀，被告並無在取得建材後即避不見面、拒絕
      付款之情形，反係盡力為延票、還款之動作，若被告確實有意詐騙，實無需如
      此。另台灣地區近年經濟景氣持續低落乃眾所周知之事實，企業週轉不靈甚或
      裁員可謂時有所聞，被告所辯尚非無據。又依卷附（他字卷第十四、五頁）被
      告公司設於台灣中小企業銀行支票帳戶00000000000號帳卡資料所
      示，被告於八十九年八月份間與告訴人為交易時，仍經常有達二、三十萬元之
      資金存入，迄八十九年十一月十日始被公告拒絕往來，有台灣中小企業銀行九
      十年五月十日九０南投字第一０一三號函可稽，則其辯稱於交易之初財務狀況
      尚稱良好等語亦堪採信。
（二）另被告於向告訴人訂購建材後，確有將所訂之貨品破風板、屋簷板、美顏外壁
      板、水槽及相關配件施作於門牌號碼南投市○○路四一一巷三九號、南投縣仁
      愛鄉山林巷六七之一號以及台中縣太平市○○路四七號等房屋上等情，復有告
      訴人所提出之「被告出貨工地地點使用材料、及付款狀況資料」在卷可參（見
      九十年他字第三四七號卷第四三頁以下），故被告於訂貨之後，既確實將之施
      作於客戶房屋，並未將該等物品挪作其他用途或變賣為現金，則被告向告訴人
      訂貨之行為，即難認定屬施用詐術。況本件在並無證據顯示被告有將前開物品
      據為己有之情形，更難認其有為自己不法所有之意圖存在。
（三）按在民事債務人未依債務之本旨履行給付之情況中，依一般社會經驗，其因不
    可歸責之事由無法給付、或因合法對他造主張抗辯而拒絕給付、甚至債之關係
      成立後惡意遲延給付，皆有可能，非必出於自始無意給付之財產犯罪一端，自
      難以單純債務不履行之狀態，即推定被告自始有詐欺之意圖。而刑事被告依法
      不負自證無罪之義務，在別無其他積極證據之情形下，亦難以單純債務不履行
      之狀態，推定被告具有犯罪之意圖而轉令其提出有利於己之反證，縱使被告事
      後未能依約給付貨款，亦僅屬於債務不履行範疇，其間所衍生之民事糾葛，應
      循民事途徑解決。因此，被告主觀上既無為自己不法所有之意圖，客觀上所用
      方法，又不能認為詐術，被害人亦未因此陷於錯誤，核與詐欺罪之構成要件尚
      屬有間，此外復查無其他積極之證據，足認被告確有詐欺犯行，依前開說明，
      自應諭知被告無罪之判決，以昭審慎。
據上論斷，應依刑事訴訟法第三百零一條第一項，判決如主文。
本件經檢察官林弘政到庭執行職務。
中      華      民      國    九十      年      九      月     十二     日
                                      臺灣南投地方法院刑事庭
                                        審判長 法官 林 宜 民
                                       法官 廖 健 男
                                               法官 謝 慧 敏
右正本證明與原本無異。
如不服本判決，應於判決送達後十日內向本院提出上訴狀( 應附繕本 )。「切勿逕送
上級法院」。
                                               書記官
中      華      民      國    九十      年      九      月     十二     日
「告訴人或被害人對於判決如有不服具備理由請求檢察官上訴者，其上訴期間之計算
係以檢察官收受判決正本之日期為準」
                                                                        Ｒ


司法院資訊處製作；財團法人民間司法改革基金會備份。
